臺灣高等法院臺中分院民事判決
                                     109年度建上字第56號
上  訴  人  魏承紘  



訴訟代理人  邢建緯律師
複代理人    官厚賢律師
            林更穎律師
            陳婉寧律師
被上訴人    助源企業社即陳聰林


訴訟代理人  鄭秀珠律師
上列當事人間請求返還不當得利等事件，上訴人對於中華民國10
9年4月16日臺灣彰化地方法院107年度建字第21號第一審判決提
起上訴，本院於民國110年4月27日言詞辯論終結，判決如下：
    主  文
上訴駁回。
第二審訴訟費用由上訴人負擔。
    事實及理由
壹、程序部分：
    被上訴人經合法通知，未於言詞辯論期日到場，核無民事訴
    訟法第386條各款所列事由，爰依上訴人之聲請，由其一造 
     辯論而為判決。
貳、實體部分：
一、上訴人主張：
  ㈠兩造於民國102年9月17日簽訂工程合約，約定由被上訴人承
    作「魏志安住宅新建工程1-3F含後段接出」工程（該住宅之
    門牌號碼為彰化縣○○鎮○○路○段00號，下稱A建物工程），工
    程總價新臺幣（下同）750萬元。詎A建物工程之捲門箱馬達
    組，每組單價為1萬3,000元，依約應施作5組，被上訴人僅
    施作4組；另白鐵捲門片依約應施作744才，每才單價280元
    ，被上訴人卻未施作744才之數量，故A建物工程應扣除前開
    未施作之部分共5萬4,720元。
  ㈡承上，被上訴人實際施作之工程項目及數量僅744萬5,280元(
    計算式：0000000－00000＝0000000)，然上訴人已分別於102
    年11月7日、103年1月6日、103年12月12日、105年1月4日各
    給付130萬元、180萬元、250萬元、350萬元，合計910萬元
    之工程款予被上訴人，被上訴人溢領之工程款即無法律上之
    原因，自得請求返還該不當得利共170萬9,440元（計算式：
    0000000－0000000＋54720＝0000000元)。
  ㈢另兩造就A建物工程雖未約定完工期限，惟依一般常情，應可
    於1年內完工。被上訴人於102年9月17日即進場施作，卻遲
    至105年9月才將A建物點交，被上訴人應自103年9月17日起
    負給付遲延之責任。而被上訴人遲延給付，造成上訴人至少
    於1年期間內無法將A建物出租予第三人以獲得租金收益，依
    A建物每月平均租金4萬元計算，伊因此受有48萬元之損害，
    併請求被上訴人賠償。合計218萬9,440元(計算式：0000000
    ＋480000＝0000000)。
  ㈣爰依民法第179條、第502條第1項規定，提起本件訴訟。並聲
    明：
    ⒈被上訴人應給付218萬9,440元，及自起訴狀繕本送達翌日
      起至清償日止，按年息5％計算之利息。
    ⒉願供擔保，請准宣告假執行。
  ㈤原審為上訴人一部勝訴、一部敗訴之判決，即判命被上訴人
    應給付上訴人9萬0,639元，及自107年10月5日起至清償日止
    ，按年息5%計算之利息，並為准、免假執行之宣告。上訴人
    就其敗訴部分聲明不服(被上訴人就其敗訴部分未聲明不服
    ，已經確定)，並上訴聲明：
　　⒈原判決關於駁回上訴人後開第⒉項之訴部分廢棄。
　　⒉被上訴人應再給付上訴人209萬8,801元及自起訴狀繕本送
      達之翌日起至清償日止，按年息5%計算之利息。
　　⒊願供擔保請准宣告假執行。
二、被上訴人則以：
  ㈠關於A建物工程之「捲門箱馬達組」，及「白鐵捲門片」確實
    有短少施作，此部分同意返還工程費用4萬6,656元。
　㈡兩造間除A建物工程外，就A建物尚有追加工程，追加工程款
    為115萬1,466元。另上訴人尚委託伊就門牌號碼彰化縣○○鎮
    ○○路○段00號房屋（下稱B建物）進行房屋修繕工程，工程款
    為40萬4,551元。經計算後，被上訴人僅同意返還上訴人9萬
    0,639元【計算式：0000000－(0000000＋0000000＋404551)＋46
    656＝90639】。
  ㈢關於A建物部分，被上訴人早於103年5月8日完工，並領有使
    用執照，1年工期乃上訴人自己的認定，被上訴人並無遲延
    完工。另B建物之修繕工程，則係上訴人於102年12月間口頭
    委託修繕，伊於102年12月以後陸續進場施工，亦於103年5
    月8日之前完工，亦無延宕。至於A建物之追加工程，係上訴
    人於103年12月12日匯款250萬元後，兩造才另以口頭約定，
    並已於104年12月間完工交屋。被上訴人請求賠償無法出租A
    建物所損失之租金，實屬無據。
  ㈣答辯聲明：
    ⒈上訴駁回。
    ⒉如受不利判決，願供擔保請准宣告免為假執行。
三、兩造爭執及不爭執事項：
  ㈠不爭執部分：
    ⒈兩造於102年9月17日簽訂「魏志安住宅新建工程1～3F含後
      段接出」(即００鎮００路０段00號房屋，即A建物)工程合約。
      工程總價約定為750萬元，工程合約單詳如原審卷第9頁～1
      2頁。兩造於簽約當時，就A建物工程並未約定完工期限。
    ⒉A建物工程之「捲門箱馬達組」，依約應施作5組，被上訴
      人僅施作4組，每組單價為1萬3,000元；「白鐵捲門片」
      依約應施作744才，被上訴人僅施作623.8才，每才單價為
      280元。對於上開短少施作部分，合計4萬6,656元【計算
      式：13,000＋280×(744－623.8)＝46,656】，被上訴人同意
      返還上訴人。
    ⒊上訴人曾於102年11月7日給付130萬元、103年1月6日給付1
      80萬元、103年12月12日給付250萬元、105年1月4日給付3
      50萬元，共計給付被上訴人910萬元工程款（原審卷第119
      頁反面～120頁、第13～14頁）。
    ⒋就A建物部分，彰化縣政府於103年間發給使用執照，其上
      記載開工日期為102年9月25日，竣工日期為103年5月8日
      （原審卷第43～44頁）。
  ㈡爭執部分：
    ⒈關於A建物部分，兩造有無另以口頭方式約定追加工程？
      ⑴追加工程之工項及金額是否如同原審卷第39頁「工程請
        款單」所載，合計為115萬1,466元？
      ⑵被上訴人有無按上開「工程請款單」之工項及數量施作
        ？
    ⒉兩造是否另就００鎮００路０段48號房屋(即B建物)，口頭約定
      修繕工程？
      ⑴B建物修繕工程之工項及金額是否如同原審卷第40～42頁
        「工程估價單」所載，合計為40萬4,551元？
      ⑵被上訴人有無按上開「工程估價單」之工項及數量施作
        ？
    ⒊被上訴人有無溢領工程款？上訴人依不當得利之規定，請
      求被上訴人返還溢領之工程款，有無理由？
    ⒋被上訴人就A建物之工程有無逾期完工，致上訴人受有損害
      ？上訴人請求無法如期將A建物出租他人之租金損失，有
      無理由？
四、得心證之理由：
  ㈠兩造間確實曾以口頭約定「A建物追加工程」及「B建物修繕
    工程」：
　　⒈上訴人初始固否認兩造間有成立A建物追加工程之合意，惟
      嗣後已不否認有委請被上訴人施作A建物追加工程，僅對
      施作數量、單價及品項有爭執等語(見原審卷第67頁、75
      頁反面)。再參以上訴人確實在A建物追加工程之設計草圖
      上親簽「魏」字，有設計草圖2紙在卷可稽(原審卷第55、
      56頁)，已足認定兩造間就A建物追加工程確實曾口頭約定
      ，並已達成合意。
　　⒉關於B建物修繕工程部分，上訴人固不否認被上訴人有前往
      施作，惟主張係伊弟弟魏志光委託，與伊無關等語。經查
      ：
　　　⑴證人魏志光於本院審理時已明白證稱：關於００鎮００路０段
        48號房屋(即B建物)，伊並沒有委託被上訴人承攬，伊
        匯給被上訴人的工程款是針對田中鎮斗中路一段50號房
        屋的修繕等語(本院卷第70頁)。則上訴人主張B建物之
        修繕工程，定作人為魏志光，自與事實不符。
　　　⑵證人陳銘政結證：伊與被上訴人在工作上合作十多年，
        被上訴人做骨架，伊做鐵皮外圍與屋頂，伊是向被上訴
        人請款，不會跟業主接洽，當初被上訴人有請伊去００鎮
        ００路０段48號(即B建物)進行搭蓋鐵皮的工作，伊搭了屋
        頂、牆壁外牆，是搭建房屋的頂樓及後面的增建等語(
        原審卷第62頁反面)。
      ⑶證人謝０伯亦證稱：伊有去A、B建物施工，A建物係新搭
        的（含前、後），完成後還有追加工程；至於B建物則
        是進行整修。上訴人每天都去現場，在整修B建物時，
        上訴人亦曾到場表示其為業主，並指示如何施作等語（
        原審卷第64～65頁）。綜上可知，上訴人確實有委託被
        上訴人施作B建物修繕工程，亦可認定。
　　⒊又A建物工程之合約總價僅有750萬元，惟上訴人分4次陸續
      給付之工程款卻高達910萬元，遠高於A建物工程合約之總
      價，若兩造間並無A建物追加工程及B建物修繕工程之合約
      ，上訴人豈會平白溢付工程款達160萬元(計算式：000000
      0－0000000＝0000000)。再參以A建物追加工程之請款單金
      額為115萬1,466元(原審卷39頁)，B建物修繕工程之估價
      單金額為40萬4,551元(原審卷第40～42頁)，合計155萬6,0
      17元(計算式：0000000＋404551＝0000000)，與160萬元相
      當接近，足以證明，上訴人所給付超過A建物工程合約總
      價之工程款，應為A建物追加工程及B建物修繕工程之工程
      款甚明。
　　⒋按工程承攬契約並不以書面訂定為必要，茲兩造間就A建物
      追加工程及B建物修繕工程，不僅已達成口頭協議，且被
      上訴人已實際派人實施，上訴人並已按請款單及估價單所
      列明細及價額給付工程款，從而，上訴人主張兩造間並未
      就上開2項工程達成合意，顯不足採憑。
　㈡關於「A建物追加工程」及「B建物修繕工程」，上訴人有無
    溢付工程款：
　　⒈上訴人主張被上訴人並未按A建物追加工程之請款單及B建
      物修繕工程之估價單所列工項及數量施作，致溢付工程款
      ，並依不當得利之規定，請求被上訴人返還等語。
　　⒉按不當得利依其類型可分為「給付型之不當得利」及「非
      給付型不當得利」。在給付型之不當得利，關於有無法律
      上之原因，應視當事人間之給付行為是否存在給付目的而
      定；倘當事人一方基於一定之目的而對他方之財產有所增
      益，其目的在客觀上即為給付行為之原因，自非無法律上
      之原因。而主張該項不當得利請求權存在之當事人，應舉
      證證明該給付欠缺給付之目的（最高法院107 年台上字第
      1792號、105 年度台上字第2067號等判決意旨參照）。本
      件上訴人所為主張，核屬給付型不當得利，揆諸前揭說明
      ，關於被上訴人取得該等款項是否構成不當得利，應視當
      事人間之給付行為是否存在給付目的而定，自應由主張該
      項不當得利請求權存在之上訴人，舉證證明該給付欠缺給
      付之目的。
　　⒊茲經本院曉諭上訴人應就被上訴人如何未按A建物追加工程
      之請款單及B建物修繕工程之估價單所列工項及數量施作
      ，及短少施作之工項及數量為何舉證(本院卷第102頁)，
      上訴人原本請求由社團法人臺灣省土木技師公會鑑定，惟
      於該公會排定鑑定時程後，卻拒絕繳交鑑定費用，有該公
      會110年2月4日(110)省土技字第0735號函在卷可憑(本院
      卷第163頁)。上訴人事後更明示捨棄本件鑑定(本院卷第1
      82頁)。茲上訴人既未就其所主張之不當得利要件事實為
      舉證，自難為其有利之認定。
　　⒋本院審酌證人陳銘政證述：A建物追加工程請款單項次2～8
      ；B建物修繕工程之估價單第2頁項次1～8、11～15、19～20
      ，及第3頁項次1～5、7所載工項，伊均有實際施作（原審
      卷第63頁）。另證人謝０伯亦證稱：A建物追加工程內容即
      如卷附追加工程請款單所載；B建物是進行整修，整修內
      容為如卷附之工程估價單所載等語(原審卷第65頁)。則被
      上訴人抗辯，確實已按請款單及估價單上所列工項及數量
      施作一情，自屬有據。
　　⒌查，A建物追加工程及B建物修繕工程之工程總價，依請款
      單及估價單所載，合計為155萬6,017元，而上訴人所給付
      關於此部分之工程款則為160萬元，已如前述，故上訴人
      溢付之工程款4萬3,983元(計算式：0000000－0000000＝439
      83)，已超出工程合約之約定，欠缺給付之目的，故上訴
      人依不當得利之規定，請求被上訴人返還，僅於4萬3,983
      元範圍內，為有理由，逾此範圍之請求，則不應准許。
　㈢除前述A建物追加工程及B建物修繕工程外，關於A建物工程部
    分，因被上訴人短少施作「捲門箱馬達組」、及「白鐵捲門
    片」，被上訴人同意返還4萬6,656元，為兩造所不爭執。加
    計4萬3,983元後，合計被上訴人應返還上訴人之工程款為9
    萬0,639元(計算式：46656＋43983＝90639)。　
　㈣上訴人另主張因被上訴人未於103年9月17日就A建物完工交屋
    ，致其受有無法將A建物出租之利益等語。經查：
　　⒈關於A建物工程之完工及交屋時點之認定：
　　  ⑴查A建物工程係於102年9月25日開工，於103年5月8日竣
        工，此有彰化縣政府核發之使用執照在卷可稽（原審卷
        第43頁）。可知，若未計入追加工程，則A建物已於103
        年5月8日即完工，應可認定。
　　　⑵上訴人主張被上訴人遲至105年9月始完成交屋，被上訴
        人則抗辯已於104年12月間即交屋等語。查，上訴人給
        付最後一筆工程款之時間為105年1月4日，衡情，若被
        上訴人未完工並交屋，上訴人豈有給付全數工程款之理
        。則被上訴人抗辯交屋之時間為104年12月間，較可採
        信。
　　⒉上訴人固主張A建物工程之合理工期應為1年，然並未舉證
      以實其說。且若以A建物之本工程而言，自102年9月15日
      開工，迄103年5月8日竣工，並未逾1年，遑論事後尚有追
      加工程。再參以追加工程之金額達115萬1,466元，係於本
      工程竣工後始行追加，且上訴人亦未能證明追加工程之合
      理工期為何，則其主張被上訴人應在103年9月17日完工交
      屋，亦屬無據。
　　⒊另查，兩造於簽定A建物工程契約或口頭約定A建物追加工
      程契約時，均未約定完工期限，此為兩造所不爭執。按給
      付無確定期限者，債務人於債權人得請求給付時，經其催
      告而未為給付，自受催告時起，負遲延責任，民法第229
      條第2項前段定有明文。則上訴人就未約定完工期限之A建
      物工程及追加工程，主張被上訴人應負給付遲延之責任，
      自應踐行催告之程序。惟上訴人迄未就其已踐行催告程序
      為舉證，實難令被上訴人負遲延之責任。
　　⒋又工作遲延後，定作人受領工作時不為保留者，承攬人對
      於遲延之結果，不負責任，民法第504條亦有明定。考其
      立法意旨，乃著眼於定作人行使此種權利，必須於受領工
      作時聲明保留，如不為保留，則定作人即因受領而推定其
      為拋棄其權利，承攬人對於遲延之結果，自應不負責任，
      以保護承攬人之利益。本件依卷內既有事證，未見上訴人
      於受領A建物時，曾有何等保留之情事，則本件縱有上訴
      人所指遲延完工、交屋之情事，參照上開說明，上訴人亦
      不得再對被上訴人主張遲延之責任。
五、綜上所述，上訴人依不當得利之法律關係，請求被上訴人返
    還9萬0,639元，及自起訴狀繕本送達之翌日即107年10月5日
    （送達證書見原審卷第27頁）起至清償日止，按年息5%計算
    之利息，為有理由，應予准許；逾此範圍之請求，則為無理
    由，不應准許。另上訴人依民法第502條第1項規定，請求被
    上訴人賠償48萬元，及自起訴狀繕本送達之翌日起至清償日
    止，按年息5%計算之利息，為無理由，應予駁回。從而原審
    就上開不應准許部分，為上訴人敗訴之判決，尚有未洽。上
    訴論旨指摘原判決此部分不當，求予廢棄改判，為無理由，
    應駁回上訴。
六、本件事證已臻明確，兩造其餘之攻擊或防禦方法及所用之證
    據，經本院斟酌後，認為均不足以影響本判決之結果，爰不
    逐一論列，附此敘明。
七、據上論結，本件上訴為無理由，爰判決如主文。
中　　華　　民　　國　 110　　年　　5 　　月　　11　　日
          　　　    　工程法庭  審判長法　官  王  銘
　　　　　　　　                      法　官  張國華
　　　　　　　　                      法　官  高英賓

正本係照原本作成。
上訴利益未逾新台幣150萬元，不得上訴第三審。
如不服本判決，應於收受送達後二十日內向本院提出上訴書狀，
其未表明上訴理由者，應於提出上訴後二十日內向本院補提理由
書狀（均須按他造當事人之人數附繕本）。
上訴時應提出委任律師或具有律師資格之人之委任狀；委任有律
師資格者，另應附具律師資格證書及釋明委任人與受任人有民事
訴訟法第四百六十六條之一第一項但書或第二項所定關係之釋明
文書影本。如委任律師提起上訴，應一併繳納上訴裁判費。

　　　　　　　　                      書記官  吳伊婷

中　　華　　民　　國　　110 　年　　5 　　月　　11　　日